最高法院刑事判決　　　　　　九十六年度台上字第二九四七號
上　訴　人　甲○○
　　　　　　乙○○
共　　　同
選任辯護人　王錦昌律師
上列上訴人等因違反藥事法案件，不服台灣高等法院台中分院中
華民國九十五年三月二十八日第二審更審判決（九十四年度上更
(一)字第三０三號，起訴案號：台灣台中地方法院檢察署八十九年
度偵字第一五五一九、一五八七七、一九九四二號），提起上訴
，本院判決如下：
    主  文
原判決撤銷，發回台灣高等法院台中分院。
    理  由
壹、甲○○部分：
本件原判決認定上訴人甲○○有原判決事實一所載基於製造偽藥
之犯意及意圖營利販賣偽藥之概括犯意，明知「桂行丸」等藥品
均為未經核准擅自在國內製造之偽藥，竟於：(一)民國八十八年八
月間，向李桂霖（另案通緝中）以每盒新台幣（下同）二百五十
元買入偽藥「桂行丸」，再以每盒三百元販賣。(二)八十八年八月
間，由李桂霖提供桶裝偽藥「安治好」藥水，再自行充填裝罐，
以每罐四十八元販售。(三)八十九年七月間，向陳阿榮（另案偵查
中）以每打二百元購入偽藥「虎標萬金油」，再以每打二百五十
元銷售。(四)明知「正露丸」係日商大幸藥品股份有限公司生產經
銷之藥品，該「正露丸」、「喇叭及圖」等商標，並經向前經濟
部中央標準局（下稱前中標局）及經濟部智慧財產局註冊，取得
商標專用權。竟於八十八年七、八月間，向簡武雄（另案偵查中
）以每罐四十五元購入偽藥「正露丸」，再以每罐五十元至六十
元不等之價格販賣。(五)八十九年二月間，向吳東壁以每粒七角購
買偽藥「維骨力」，自行利用封罐機包裝成八十粒一罐，以每罐
八十元（即每粒一元）販售。(六)八十九年九月間，向陳阿榮以每
罐三十五元購買偽藥「新露露Ａ錠」，再以每罐三十八元販售。
(七)八十九年二月間，向吳東壁以每粒八角買入偽藥「ＩＯＮＡＭ
ＩＮ」，再分裝成每包三百粒，以每包三百元（即每粒一元）販
售。(八)八十九年二月間，向吳東壁以每粒五角買入偽藥「ＤＵＲ
ＯＭＩＮＥ」減肥藥，再分裝成每包三百粒，以每包二百四十元
（即每粒八角）販售。(九)八十八年七月間，由李桂霖將偽藥「中
將湯」二十六箱運送予甲○○抵償欠款，甲○○即以每箱二千八
百元銷售。(十)明知「膚潤康」係日商田邊製藥股份有限公司生產
經銷之藥品，該「膚潤康」、「ＦＬＵＣＯＲＴ」等商標，並經
向前中標局註冊，取得商標專用權。竟於八十九年一月間，由李
桂霖托花蓮貨運運送十八箱偽藥「膚潤康」予甲○○販賣，但未
及拆封即被查獲。(十一)八十八年八月，以每罐二百二十元買入偽藥
「威喜六寶大補丸」，再以每罐二百五十元販售。(十二)八十九年一
月間，將所取得陳水金販賣不出去之偽藥「黃道益活絡油」運至
台中縣清水鎮○○街七十九巷八號處，自行加入薄荷調配製造偽
藥「黃道益活絡油」，並以每罐四十五元販售。(十三)明知「ＬＯＳ
ＥＣ」係瑞典商阿斯特拉有限公司生產經銷之胃藥，該「ＬＯＳ
ＥＣ」、「ＬＯＳＥＣ及圖」等商標，並經向前中標局註冊，取
得商標專用權。竟於八十九年四月間，向不詳姓名之林姓成年男
子買入印有上開「ＬＯＳＥＣ」等商標之塑膠罐及尚未裝填之「
ＬＯＳＥＣ」偽藥顆粒，並委請不知情之吳東壁代為裝填成膠囊
，再裝入上開塑膠罐，以每罐四十元出售。嗣於八十九年九月二
十一日，為法務部調查局台中縣調查站（下稱縣調查站）查獲，
並扣得如原判決附表一所示之物等情。且以第一審認甲○○亦有
製造「虎標萬金油」、「中將湯」、「膚潤康」等偽藥，有所未
洽，因而撤銷第一審關於甲○○部分之科刑判決，改判依行為時
刑法所定連續犯及牽連犯之例，從一重論處甲○○製造偽藥罪刑
，固非無見。
惟查：（一）有罪判決書之事實記載，為適用法令之準據，法院
應將依職權認定之犯罪事實，翔實記載，然後於理由內逐一說明
其憑以認定之證據，並使事實認定與理由說明，互相適合，方為
合法。經查：１、藥事法第八十三條第一項之販賣偽藥罪，以行
為人明知係偽藥而故為販賣為要件，所謂明知，係指直接故意而
言，此項構成要件，應於事實明白認定，並於理由內詳為說明其
所憑之證據及得心證之理由。本件原判決事實一雖記載甲○○明
知事實一之(一)至(十三)所列「桂行丸」等藥品均為偽藥（見原判決第
一頁倒數第一行至第二頁第四行；該部分漏列事實一之(九)之「中
將湯」，案經發回，請注意更正。）；但理由二(四)僅說明甲○○
知悉李桂霖、陳阿榮、陳水金所供應之藥品為偽藥等情（見原判
決第十一頁倒數第二行至第十二頁第一行），對於事實一之(四)（
由簡武雄供應）、(五)、(七)、(八)（以上三種藥品均由吳東壁供應）
、(十一)（事實一未記載供應者，理由二(一)之11.則援引甲○○之自白
稱係由李桂霖供應）、(十三)（由林姓成年男子供應）部分之藥品，
則未說明甲○○明知各該藥品為偽藥所憑之證據及得心證之理由
，該部分理由已有欠完備。２、行為時之刑法第二十八條規定：
「二人以上共同實施犯罪之行為者，皆為正犯。」本件原判決事
實一之(二)部分記載：李桂霖提供桶裝偽藥「安治好」藥水，由甲
○○充填裝罐，包裝成「安治好」成品對外販售；事實一之(九)記
載：李桂霖將偽藥「中將湯」運送予甲○○抵償欠款，由甲○○
至全省各地夜市銷售牟利；事實一之(十)記載：李桂霖托運偽藥「
膚潤康」予甲○○販賣等情，均未明確記載各該藥品係甲○○自
李桂霖處所販入；理由二(一)之2.9.10.亦未敘明甲○○係自行由李
桂霖處販入各該藥品以營利所依憑之證據及得心證之理由。則甲
○○販賣各該藥品究係單獨所為？抑或與李桂霖共同實施？即不
無審酌之餘地。原審對此未予究明，率認係甲○○單獨犯之，併
有調查未盡及理由欠備之違背法令。３、藥事法第八十二條第一
項之製造偽藥罪，其所謂「製造」，係指將原料藥加工調製，製
成一定劑型及劑量而供醫生處方或指示治療疾病之藥品而言。本
件原判決事實一之(十二)記載：甲○○將陳水金販賣不出去之偽藥「
黃道益活絡油」一批，自行加入薄荷，調配製造偽藥「黃道益活
絡油」等情；但理由二(一)之12.對於「黃道益活絡油」之原料成分
究為何？何以「加入薄荷」即屬製造該藥品之行為？並未說明所
憑之證據及得心證之理由，該部分理由亦有欠完備。４、原判決
事實一之(四)記載：甲○○係於「八十八年七、八月間」，自簡武
雄處購入偽藥「正露丸」等情；但理由二(一)之4.所援引之甲○○
自白則稱其係於「八十九年一月」向簡武雄買入云云。又原判決
事實一之(十三)記載：甲○○係向林姓成年男子買受尚未裝填之「Ｌ
ＯＳＥＣ」偽藥顆粒，並委請不知情之吳東壁代為裝填成膠囊，
再裝入塑膠罐等情；但理由二(一)之13.所援引之甲○○自白則稱「
ＬＯＳＥＣ」偽藥係吳東壁提供其整批膠囊云云。上開各該部分
之事實記載與理由說明均顯然有所齟齬，而有理由矛盾之違背法
令。５、原判決援引原判決附表一所示之物品，作為甲○○有原
判決事實一所認定之製造、販賣偽藥犯行之證據（見原判決第十
一頁理由二(四)）；但並未說明原判決附表一所載物品，其中編號
３「膚潤康罐裝機」、編號９「親水軟膏」、編號「維他命Ｅ
」、編號「樟腦油」、編號「銷貨估價單」等物品，與甲○
○上開犯行間有何關連性？乃遽引為對甲○○論罪科刑之依據；
又以編號３「膚潤康罐裝機」、編號「樟腦油」亦屬甲○○所
有供本件犯罪所用之物，併予宣告沒收（見原判決第十四頁第十
六行），均有理由不備之違背法令。（二）判決不適用法則或適
用不當者，為違背法令，刑事訴訟法第三百七十八條定有明文。
經查：１、按製造偽藥與販賣偽藥之各犯罪行為，係屬數個獨立
行為，難謂有低度行為與高度行為吸收之關係；倘行為人製造偽
藥並予販賣，應依行為時刑法第五十五條所定方法、結果之牽連
關係，從較重之製造偽藥罪處斷（本院四十二年台上字第四一０
號判例意旨參照）。原判決謂甲○○製造偽藥「黃道益活絡油」
並加以販賣，其販賣偽藥之低度行為為高度之製造偽藥行為所吸
收，不另論罪云云（見原判決第十三頁第十二至十四行），法律
見解已屬可議。２、原判決謂甲○○明知「正露丸」、「膚潤康
」、「ＬＯＳＥＣ」之偽藥所貼標籤，係冒用他人藥品之名稱、
標籤，仍予販賣，雖觸犯藥事法第八十六條第二項之罪，但亦同
時觸犯商標法第八十二條之罪，因商標法之刑期較重，依重法優
於輕法之原則，應依商標法第八十二條處斷等情（見原判決第十
三頁倒數第四行至第十四頁第二行）。惟並未說明甲○○所觸犯
之該二罪名間究屬法條競合？或係想像競合？該部分法則之適用
亦有未當。
貳、乙○○部分：
本件原判決認定上訴人乙○○有原判決事實二所載，明知李桂霖
提供之「五塔散」、「正骨水」均為偽藥，竟自八十九年一月底
起，基於幫助李桂霖販賣之概括犯意，代為包裝後，交由李桂霖
所指定之林姓成年男子至各地夜市販賣；嗣於同年九月二十一日
，為縣調查站查獲，並扣得如原判決附表二所示之物等情。且以
第一審認乙○○有加工製造「五塔散」、「正骨水」及包裝「肝
油球」、「中將湯」、「正露丸」之幫助販賣偽藥犯行，有所未
洽，因而撤銷第一審關於乙○○部分之科刑判決，改判論處乙○
○幫助連續明知為偽藥而販賣罪刑，固非無見。
惟查：（一）科刑之判決書所宣示之主文，與所載之事實及理由
必須互相適合，否則即屬理由矛盾，判決當然違背法令。而按連
續幫助與幫助連續為不同之犯罪態樣，如基於概括犯意，多次幫
助他人犯罪，為連續幫助，該幫助者有多次犯罪行為；如以一幫
助行為，幫助他人連續犯罪，則為幫助連續，就幫助犯而言，僅
有一次犯罪行為。原判決主文記載乙○○「幫助連續明知為偽藥
而販賣」，似認為其僅有一幫助行為，幫助他人連續犯罪。但事
實二卻記載乙○○係基於幫助李桂霖販賣偽藥「五塔散」、「正
骨水」之概括犯意，而代為包裝；理由六亦說明乙○○先後幫助
販賣偽藥犯行，均時間緊接，構成要件相同，顯係基於概括犯意
為之，應依連續犯規定論以一罪。原判決關於乙○○部分，主文
與事實之記載、理由之說明顯相齟齬，自有理由矛盾之違法。（
二）有罪判決書之事實記載，為適用法令之準據，法院應將依職
權認定之犯罪事實，翔實記載，然後於理由內逐一說明其憑以認
定之證據，並使事實認定與理由說明，互相一致，方為合法。原
判決援引原判決附表二所示之物品，作為乙○○有原判決事實二
所認定之幫助李桂霖販賣偽藥犯行之證據（見原判決第十一頁理
由二(四)）；但並未說明原判決附表二所載物品，其中編號３「薄
荷」、編號５「面速力達姆」、編號６「麝香綠草膏」、編號
「Q」、編號「正露丸」、編號「肝油球」、編號 
「中將湯」、編號「酒精」等物品，與乙○○上開犯行間有何
關連性？乃遽引為對乙○○論罪科刑之依據，亦有理由不備之違
背法令。
、以上或為甲○○、乙○○上訴意旨分別所指摘，或為本院得
依職權調查之事項，應認原判決仍有撤銷發回更審之原因。至原
判決理由八九不另為無罪諭知部分，依公訴意旨既認各與甲○○
、乙○○上開論罪部分有裁判上一罪之關係，基於審判不可分原
則，應一併發回。
據上論結，應依刑事訴訟法第三百九十七條、第四百零一條，判
決如主文。
中　　華　　民　　國　九十六　年　　五　　月　三十一　日
                      最高法院刑事第八庭
                          審判長法官  賴　忠　星
                                法官  林　開　任
                                法官  林　立　華
                                法官  李　伯　道
                                法官  林　勤　純
      本件正本證明與原本無異
                                      書  記  官
中　　華　　民　　國　九十六　年　　六  　月 　 五    日
                                                    m
